【裁判字號】    99,司養聲,7
【裁判日期】    990909
【裁判案由】    認可收養
【裁判全文】
臺灣彰化地方法院民事裁定             99年度司養聲字第7號
聲  請  人
即  收養人  戊○○
            甲○○
聲  請  人
即被收養人  丙○○
關  係  人  丁○○
            乙○○○
上列當事人聲請認可收養事件，本院裁定如下：
    主  文
認可戊○○、甲○○於民國九十九年六月二十一日收養丙○○為
養女。
程序費用由聲請人負擔。
    理  由
一、聲請意旨略以：聲請人即收養人戊○○（女，民國46年3月
    7日出生，身分證統一編號：Ｚ000000000號）、甲○○（男
    ，民國43年4月2日出生，身分證統一編號：Ｚ000000000號）
    願收養其外甥女即被收養人丙○○（女，民國77年8月26日
    出生，身分證統一編號：Ｚ000000000號）為養女，雙方已於
    民國（下同）99年6月21日訂立收養契約書，爰提出收養契
    約書、戶籍謄本等件，聲請准予認可等語。
二、按：「子女被收養時，應得其父母之同意。但有下列各款情
    形之一者，不在此限：一、父母之一方或雙方對子女未盡保
    護教養義務或有其他顯然不利子女之情事而拒絕同意。二、
    父母之一方或雙方事實上不能為意思表示。」民法第1176條
    之1第1項定有明文。
三、查：本件收養雖迄未取得被收養人生父丁○○、生母乙○○○之同意，惟據被收養人丙○○到庭表示：「有二個姓我從
    小到大認為很不方便，我同意被收養人夫妻收養……（關係
    人有無跟被收養人見面？）幼稚園、小學的時候有時候我會
    被帶去台北找關係人，之後因為金錢糾紛的關係很少往來，
    後來關係人下來跟我見面的次數不超過五次……（提示民法
    第1076條之1有何意見？）保護教養關係人是真的沒有做到
    ，每次填寫資料的時候都會有困擾，有時候被人問到我的姓
    為何跟父母欄位不一樣時，每次被問到我都覺得很煩。收養
    人夫妻平日扶養我的時候我感覺很好。」收養人戊○○亦到
    庭表示：「被收養人從小就是我在扶養，關係人丁○○有時
    候在我們要求後會寄一部分的錢……被收養人滿月之後就跟
    我同住……（提示匯款單？）我認為關係人給我們一百萬是
    不可能的。每年關係人大約給我們幾萬元而已……（關係人
    有無跟被收養人見面？）有時候他們來但是被收養人在睡覺
    ，他們說不必把被收養人叫下來。一年不超過一次。被收養
    人有一次在松山車站遇到她生母，因為她生母對她不好，所
    以被收養人根本不願意叫她媽媽。」而關係人丁○○則到庭
    證稱：「小孩是我的為什麼要給別人收養。被收養人是我第
    四個小孩，收養人沒有生育女兒，我就同意把被收養人給收
    養人抱去扶養，但我並沒有意思要給收養人收養，我收到法
    院的文書才知道他們有聲請收養這件事情……（提示匯款單
    ？）有的沒有收據，有時候是被收養人來跟我拿錢，總共大
    約給了收養人一百萬元……（關係人有無跟被收養人見面？
    ）我在台北沒有辦法一個月或二個月見面一次，我有下來才
    能見面。有時候我去溪湖時被收養人在學校。」關係人乙○○○亦到庭證稱：「（從何時開始被收養人讓收養人扶養？
    ）因為我做生意比較忙，所以被收養人滿月之後我請收養人
    幫我帶。（每年大約會給多少錢給被收養人？）收養人有時
    候到台北向我拿錢，有時候我拿下來，有時候用匯給收養人
    ，這幾年都用匯款的因為丁○○身體不好。（上次訊問被收
    養人說國小畢業之後因為金錢糾紛就很少見面，是否確有此
    事？）都是騙人的謊話。被收養人的行動電話常常換，因為
    戊○○不想讓我們跟她聯絡。這三年被收養人上大學後關係
    比較惡化，就不稱呼我為媽媽……收養人如果可以北上來跟
    我們好好的談，可能我會想說他們扶養她那麼久，可以給他
    們收養，因為他們態度惡劣，我不答應。從高中開始被收養
    人的學費都是我在支付的。收養人他們會到台北來跟我要錢
    ，沒有要到錢他們不會回去。（與被收養人一年見面幾次？
    ）不一定。一年大概二、三次。（上次訊問被收養人稱生父
    母沒有盡到保護義務？）都是謊話，我有寄錢回來，我們有
    時候南下也有見面，但是收養人控制被收養人，不讓她跟我
    們親近，這三年收養人煽動她比較嚴重，關係比較惡化。」
    被收養人之姊陳惠玲證稱：「以前有時候打手機都聯絡不到
    被收養人。」被收養人之姊陳惠滿則證稱：「手機都空號。
    以前有一次我們為了要找被收養人，到學校等她放學，還要
    用廣播的方式才找到被收養人，並帶被收養人一起去吃飯。
    96年、98年我們分別結婚的時候有通知被收養人，但她都沒
    有來參加。」等語，有本院99年8月10日、99年8月31日訊問
    筆錄在卷可考。本院斟酌被收養人與其生父母近年見面之次
    數雖僅寥寥數次，惟係因住所分隔兩地所致，認其生父母尚
    非刻意不予聞問，又收養人戊○○及關係人丁○○皆謂被收
    養人之生父母每年給予數萬元扶養費等情，有丁○○當庭提
    出之匯款收據為證（生父母方分別於92年匯新臺幣（下同）
    30,000元、93年匯80,000元、94年匯69,000元、95年匯55,
    000元、96年無匯款紀錄、97年匯55,000元、98年匯75,000
    元、99年匯50,000元予被收養人），足堪採信，雖該金額不
    足以支應被收養人生活所需，惟亦非完全未予補貼，故尚難
    謂本生父母未盡保護教養義務；然而本件被收養人丙○○自
    幼即與收養人戊○○、甲○○同住，受彼等扶養，彼此間已
    然產生類似親子之感情。衡其對於自己姓氏與收養人夫婦之
    姓氏有所不同而感到困擾，亦不願稱呼生母為媽媽，且未參
    加二個姊姊之婚禮等情，係因其所認知之父母子女情感，乃
    出於自己與收養人夫婦之間，而非自己與見面寥寥數次之本
    生父母之間，再則被收養人已成年，對於血緣出處及家庭歸
    屬，應有獨立判斷自身利益之能力，關係人乙○○○所稱被
    收養人係遭煽動等語，洵不足採，且乙○○○亦稱若非收養
    人態度惡劣，未北上與生父母相談收養事宜，其尚可能念及
    被收養人自幼皆由收養人扶養而同意
    本件收養等語，足見生父母之不予同意，摻雜收養人態度之
    因素，且違反被收養人本身之意願及情感歸屬，是有顯然不
    利子女之情事，揆諸前揭規定，本件即無待被收養人生父丁○○、生母乙○○○同意之必要。
四、核兩造間已合法成立收養關係，且被收養人之生父母尚有二
    女一子可盡扶養義務，上開子女亦皆分別到庭陳述，故本件
    收養無不利本生父母之情事，亦無民法第1079條第2項及第
    1079條之2其餘各款所列之情形，依法應予認可。
五、依非訟事件法第21條第1項前段，爰裁定如主文。
六、如對本裁定抗告，須於裁定送達後10日之不變期間內，向本
    院提出抗告狀，並繳納抗告費新臺幣1,000元。
中    華    民    國    99    年    9     月    9     日
                  家事法庭      司法事務官  康景翔

司法院資訊處製作；財團法人民間司法改革基金會備份。
